【裁判字號】    98,重上,544
【裁判日期】    990202
【裁判案由】    返還不當得利
【裁判全文】
臺灣高等法院民事判決                 98年度重上字第544號
上  訴  人  振吉電化廠股份有限公司
法定代理人  乙○○
訴訟代理人  盧世欽律師
被  上訴人  電光企業股份有限公司
法定代理人  甲○○
訴訟代理人  陳金漢律師
上列當事人間返還不當得利事件，上訴人對於中華民國98年8月
14日臺灣板橋地方法院97年度重訴字第413號第一審判決提起上
訴，本院於99年1月12日言詞辯論終結，判決如下：
    主      文
上訴駁回。
第二審訴訟費用由上訴人負擔。
    事實及理由
一、按客觀的訴之合併，指同一原告對於同一被告，以數項法律
    關係為訴訟標的，依同一訴訟程序提起之訴訟。又預備之合
    併，即原告預慮其提起之某訴（先位之訴）無理由，同時提
    起不能並存之他訴（預備之訴），以備先位之訴無理由時，
    請求就預備之訴審判。此種訴之合併，以原告所主張之數項
    法律關係不能並存為要件（最高法院64年台上字第82號判例
    參照），與重疊之合併僅為請求權競合之情形有間；且其應
    受判決事項之聲明，有先位聲明與預備聲明之不同，如訴之
    聲明之內容相同，應為重疊之合併，不生預備合併之問題。
    經查，本件上訴人於原審起訴主張依民法第179條規定，請
    求被上訴人給付自民國（下同）82年9月8日起至95年2月8日
    止之不當得利，計新台幣（下同）4,608萬3,286元；如法院
    認不當得利之法律關係不成立時，則依租賃契約、不當得利
    關係，請求被上訴人給付自92年9月8日起至95年2月8日止之
    租金或不當得利，計930萬1,138元（見原審卷第6、7頁起訴
    狀所載），上訴人之請求金額並不相同，揆諸上開說明，顯
    係客觀的訴之合併，且為預備合併。從而，上訴人縱於訴之
    聲明僅列：被上訴人應給付上訴人4,608萬3,286元及自起訴
    狀繕本送達翌日起至清償日止，按年息百分之五計算之利息
    ，亦應認上訴人之請求為預備合併，嗣上訴人並於本院更正
    先位聲明請求被上訴人給付4,608萬3,286元及法定遲延利息
    ，備位聲明請求被上訴人給付930萬1,138元及法定遲延利息
    （見本院卷第52頁），合先敘明。
二、上訴人起訴主張：兩造屬家族企業，互為生產及配銷之聯盟
    關係，被上訴人於76年間因業務量擴大須增建製成品包裝工
    廠，乃由當時兩造之法定代理人李昭亭（下稱李昭亭）決定
    ，由被上訴人向伊承租原為伊所有坐落臺北縣樹林市○○段
    223、225、225-1、226、226-1、227、227-1、228及228-1
    地號等9筆土地（重測前為台北縣樹林市○○○段山子腳小
    段229、230-1、230-3、231-2、231-3地號，下稱系爭土地
    ），以興建2層式製成品包裝工廠（下稱系爭廠房）供被上
    訴人使用，且為避免日後關於系爭廠房產權發生爭議，兩造
    復於76年10月5日簽立協議書，載明系爭廠房確為被上訴人
    出資興建，所有權為被上訴人所有。詎料，被上訴人於系爭
    廠房興建完工後，竟拒付承租系爭土地之租金，伊屢以口頭
    及書面催告被上訴人給付租金，均未獲置理，迄95年2月9日
    被上訴人返還系爭土地時，仍未給付任何租金予伊。因李昭
    亭於租賃契約成立當時係兩造之法定代理人，且未經伊公司
    股東會之同意，依民法第106條之規定，李昭亭之雙方代理
    行為應屬無效，被上訴人無法律上之原因，使用系爭土地而
    獲得相當於租金之利益，伊自得依民法第179條之規定，請
    求被上訴人返還自82年9月8日起，至被上訴人返還系爭土地
    之前一日即95年2月8日止，依土地公告現值之年息百分之五
    計算之不當得利，計4,608萬3,286元。倘認前開不當得利之
    請求權不成立，雖兩造間未訂立書面租賃契約，惟被上訴人
    使用系爭土地之始即向伊表示承租之意思，伊得本於租賃契
    約之租金請求權，請求被上訴人給付自92年9月8日起，至被
    上訴人返還系爭土地前一日即95年2月8日止之租金計930 萬
    1,138元，縱認兩造間並無租賃關存在，然伊並未同意被上
    訴人無償使用系爭土地，被上訴人因而受有相當於租金之利
    益，伊亦得依不當得利之法律關係，請求被上訴人給付前開
    期間之不當得利，計930萬1,138元。並聲明：(一)被上訴人應
    給付上訴人4,608萬3,286元，及自起訴狀繕本送達翌日起至
    清償日止，按年息百分之五計算之利息。(二)願供擔保請准宣
    告假執行。原審為上訴人敗訴之判決，上訴人不服，提起上
    訴，並於本院更正聲明為：1.先位聲明：(一)原判決廢棄。
    (二)被上訴人應給付上訴人4,608萬3,286元，及自起訴狀繕本
    送達翌日起至清償日止，按年息百分之五計算之利息。(三)願
    供擔保，請准宣告假執行。2.備位聲明：(一)原判決廢棄。(二)
    被上訴人應給付上訴人930萬1,138元，及自起訴狀繕本送達
    翌日起至清償日止，按年息百分之五計算之利息。(三)願供擔
    保，請准宣告假執行。
三、被上訴人則以：兩造本為家族企業，因系爭土地與被上訴人
    公司廠辦毗鄰，經家族協商，由上訴人無償提供系爭土地，
    交由伊興建工廠使用，嗣因上訴人需要系爭土地自用，故兩
    造於95年6月20日協議，伊同意將工廠交由上訴人自行拆除
    ，並返還系爭土地予上訴人，拆除費用由上訴人負擔，上訴
    人並補貼工廠造價殘值164萬7,900元予伊，伊係基於使用借
    貸關係而占用系爭土地，上訴人請求返還不當得利及給付租
    金，自屬無據等語，資為抗辯。並於本院聲明：(一)上訴駁回
    。(二)如受不利之判決，願供擔保請准免為假執行。
四、兩造不爭執之事項：
  (一)系爭土地原為上訴人所有，因兩造同屬家族企業，互為生產
    及配銷之聯盟關係，被上訴人於76年間因業務量擴大須增建
    製成品包裝工廠，乃由當時兩造之法定代理人李昭亭決定，
    上訴人提供系爭土地，供被上訴人興建2層式製成品包裝工
    廠使用，為避免日後關於工廠產權發生爭議，兩造遂於76年
    10月5日簽立協議書，載明工廠確為被上訴人出資興建，所
    有權為被上訴人所有，有兩造於76年10月5日簽訂之協議書
    附卷可稽（見原審卷第41頁）。
  (二)嗣上訴人需要系爭土地自用，兩造於95年6月20日協議，被
    上訴人同意將工廠交由上訴人自行拆除，返還系爭土地予上
    訴人，拆除費用由上訴人負擔，上訴人並補貼工廠造價殘值
    164萬7,900元給被上訴人，亦有兩造於95年6月20日所簽訂
    之協議書及被上訴人開立之統一發票在卷可憑（見原審卷第
    61、62頁）。
五、上訴人又主張：李昭亭之雙方代理行為應屬無效，被上訴人
    無法律上之原因，使用系爭土地而獲得相當於租金之利益，
    伊得請求被上訴人返還自82年9月8日起至95年2月8日止之不
    當得利；倘認前開不當得利之請求權不成立，惟被上訴人係
    基於租賃關係而使用系爭土地，且伊並未同意被上訴人無償
    使用系爭土地，伊自得本於租賃契約，或依不當得利之法律
    關係，請求被上訴人給付自92年9月8日起至95年2月8日止之
    租金，或返還前開期間相當於租金之不當得利等語。然此為
    被上訴人所否認，並以前開情詞置辯。是本院應審究者厥為
    ：(一)李昭亭決定由被上訴人使用系爭土地，是否屬雙方代理
    行為，而為無效？(二)被上訴人在系爭土地上興建系爭廠房，
    兩造間究成立租賃關係？或使用借貸關係？(三)上訴人先位之
    訴，依不當得利之法律關係，請求被上訴人返還自82年9月8
    日起至95年2月8日止之不當得利？備位之訴依租賃之法律關
    係，或依不當得利之法律關係，請求被上訴人給付自92年9
    月8日起至95年2月8日止之租金，或返還前開期間相當於租
    金之不當得利？有無理由？茲分別論述如后：
  (一)李昭亭決定由被上訴人使用系爭土地，是否屬雙方代理行為
    ，而為無效？
    1.上訴人主張：李昭亭決定由被上訴人使用系爭土地時，係
      兩造之法定代理人，其所為雙方代理行為，應屬無效等語
      。被上訴人則抗辯：雙方代理行為並非無效，而係效力未
      定等語。
    2.按「雙方代理乃屬效力未定之行為，並非無效，必待本人
      拒絕同意，方始確定不生效力。」（最高法院87年度台上
      字第948號判決意旨參照）。經查，兩造於76年10月5日簽
      立之協議書，載明：「甲方（即上訴人）同意乙方（即被
      上訴人）於甲方所有山子腳段山子腳小段地號229、230-1
      、230-3、231-2、231-3等土地上建築貳層式製成品包裝
      工廠…。茲證明上開廠房確為乙方出資建造於甲方所持有
      之土地上，其所有權確為乙方所有，恐口無憑，特立此協
      議書為證」（見原審卷第41頁），而當時李昭亭為兩造之
      法定代理人，為兩造所不爭執。嗣上訴人之接任董事長李
      芳標固於82年3月8日發函予被上訴人，稱「本公司所有土
      地坐落樹林鎮○○○段地號152、152-1、232-1、228-2、
      233-2、229、303-16等七筆新編定土地業由貴公司出資建
      廠使用，惟迄未訂定任何契約，為維雙方權益，茲附上草
      約乙份，請派員協商訂定書面契約」（見原審卷第43、44
      頁），然兩造並未訂定書面契約，迨至95年6月20日兩造
      就被上訴人於系爭土地上所建系爭廠房達成協議：「一甲
      方（即被上訴人）同意乙方（即上訴人）自行拆除上開土
      地上建物。二拆除費用由乙方自行負責，拆除後所生之建
      物材料視同廢棄物由乙方自行處置及清除，甲方絕無異議
      。三乙方應補貼甲方該建物造價之殘值164萬7,900元。」
      （見原審卷第61頁），從上開76年10月5日及95年6月20日
      兩份協議書之約定觀之，上訴人事後對於被上訴人使用系
      爭土地，不僅未表明被上訴人係無權占用而請求其返還土
      地，反而承認地上物之所有權歸被上訴人取得，願意代為
      拆除地上物及給付補償費給被上訴人，足徵上訴人事後已
      同意被上訴人使用系爭土地，否則上訴人應不會同意補貼
      被上訴人系爭廠房之殘值，而未對被上訴人為任何請求。
      上訴人主張：李昭亭決定由被上訴人使用系爭土地時，係
      屬雙方代理行為，應屬無效，自不足採。
  (二)被上訴人在系爭土地上興建系爭廠房，兩造間究成立租賃關
    係？或使用借貸關係？
    1.上訴人主張：李昭亭係決定由被上訴人承租系爭土地，且
      被上訴人使用系爭土地之始即向伊表示承租之意思，伊亦
      屢以口頭及書面催告被上訴人給付租金，均未獲置理等語
      ，並提出函文3份為證（見原審卷第43頁至第48頁）。
      被上訴人則抗辯：伊係基於使用借貸關係而占用系爭土地
      等語。
    2.次按「當事人主張有利於己之事實者，就其事實有舉證之
      責任。」，民事訴訟法第277條，定有明文。經查，上訴
      人主張被上訴人係基於租賃關係而使用系爭土地，既為被
      上訴人所否認，自應由上訴人就兩造間租賃關係存在，負
      舉證之責。上訴人雖於82年3月8日發函予被上訴人，請被
      上訴人就土地租賃事宜，派員協商訂定書面契約，然兩造
      並未訂定書面契約，已詳如前述，足見兩造間就租金多少
      並未達成意思合致，而租金為租賃契約之要素，上訴人既
      不能證明兩造有合意租金之數額，自不能認為租賃契約成
      立。另85年7月6日函文係告知被上訴人要取回系爭土地，
      而同年11月5日函文則為請求被上訴人清除建物以外之地
      上物，告知被上訴人要取回系爭土地，惟均未提及有租賃
      及催告被上訴人給付租金之情事，甚而之後亦未再要求被
      上訴人簽訂任何契約，故依上訴人所提出之3份函文，並
      不足以證明兩造間有租賃關係存在。參以兩造為家族企業
      ，被上訴人自76年間起使用系爭土地，均未支付使用對價
      ，被上訴人抗辯其係基於使用借貸關係而無償使用系爭土
      地，應堪採信。上訴人此部分之主張，亦不足採。
  (三)上訴人先位之訴，依不當得利之法律關係，請求被上訴人返
    還自82年9月8日起至95年2月8日止之不當得利？備位之訴依
    租賃之法律關係，或依不當得利之法律關係，請求被上訴人
    給付自92年9月8日起至95年2月8日止之租金，或返還前開期
    間相當於租金之不當得利？有無理由？
    1.被上訴人係基於使用借貸之法律關係，無償使用系爭土地
      ，既已詳如前述，即非無權占用系爭土地，上訴人主張李
      昭亭之雙方代理行為應屬無效，先位之訴依不當得利之法
      律關係，請求被上訴人返還15年相當於租金之不當得利，
      自屬無據。
    2.兩造間就系爭土地並無租賃關係存在，被上訴人係基於使
      用借貸之法律關係，無償使用系爭土地，已詳如前述，則
      上訴人備位之訴依租賃之法律關係，請求被上訴人給付5
      年租金，或依不當得利之法律關係，請求被上訴人返還5
      年之不當得利，亦屬無據。
六、綜上所述，上訴人主張：李昭亭之雙方代理行為應屬無效，
    被上訴人係基於租賃關係而使用系爭土地，且伊並未同意被
    上訴人無償使用系爭土地，為不可採。被上訴人抗辯：伊係
    基於使用借貸之法律關係，無償使用系爭土地，為可採。從
    而，上訴人先位之訴依不當得利之法律關係，請求被上訴人
    返還自82年9月8日起至95年2月8日止相當於租金之不當得利
    4,608萬3,286元及法定遲延利息；備位之訴依租賃之法律關
    係，或依不當得利之法律關係，請求被上訴人給付自92年9
    月8日起至95年2月8日止之租金，或返還前開期間相當於租
    金之不當得利，計930萬1,138元及法定遲延利息，均為無理
    由，均不應准許。其假執行之聲請亦失所附麗，應併予駁回
    。原審為上訴人敗訴之判決，及駁回其假執行之聲請，核無
    不合。上訴意旨指摘原判決不當，求予廢棄改判，為無理由
    ，應予駁回。
七、本件事證已臻明確，兩造其餘之攻擊、防禦方法及未經援用
    之證據，經本院斟酌後，認均不足影響判決結果，自無逐一
    詳予論駁之必要，併此敘明。
據上論結，本件上訴為無理由，依民事訴訟法第449條第1項、第
78條，判決如主文。
中    華    民    國    99    年    2     月    2     日
                    民事第三庭
                        審判長法  官  林敬修
                              法  官  張靜女
                              法  官  黃騰耀
正本係照原本作成。
如不服本判決，應於收受送達後20日內向本院提出上訴書狀，其
未表明上訴理由者，應於提出上訴後20日內向本院補提理由書狀
（均須按他造當事人之人數附繕本）上訴時應提出委任律師或具
有律師資格之人之委任狀；委任有律師資格者，另應附具律師資
格證書及釋明委任人與受任人有民事訴訟法第466條之1第1項但
書或第2項（詳附註）所定關係之釋明文書影本。
中    華    民    國    99    年    2     月    3     日
                              書記官  潘大鵬
附註：
民事訴訟法第466條之1（第1項、第2項）：
對於第二審判決上訴，上訴人應委任律師為訴訟代理人。但上訴
人或其他法定代理人具有律師資格者，不在此限。
上訴人之配偶、三親等內之血親、二親等內之姻親，或上訴人為
法人、中央或地方機關時，其所屬專任人員具有律師資格並經法
院認為適當者，亦得為第三審訴訟代理人。

司法院資訊處製作；財團法人民間司法改革基金會備份。
